【裁判字號】    97,重訴,45
【裁判日期】    980623
【裁判案由】    塗銷抵押權登記
【裁判全文】
臺灣臺南地方法院民事判決              97年度重訴字第45號
原      告  丙○○
            丑○○
            寅○○
            癸○○
共      同
訴訟代理人  徐文宗律師
            賴鴻鳴律師
            黃俊達律師
            劉錦勳律師
複代理人    王進輝律師
            林雅儒律師
被      告  庚○○
                      （另案在臺灣嘉義監獄鹿草分監執行中
訴訟代理人  蘇暉律師
            陳忠鎣律師
複代理人    丁○○
上列當事人間請求塗銷抵押權登記事件，經本院於民國98年 6月
9日言詞辯論終結，判決如下：
    主  文
被告應就坐落在臺南縣新營市○○段第七六之三、七六之六、七
六之七、八六、八七、八八、八八之一、九０、九０之一、九三
地號及土庫段第二五三、二五五之五地號土地，土地他項權利部
登記次序０００三，登記日期民國九十五年五月十日，權利人庚○○，擔保債權總金額超過新臺幣伍仟肆佰壹拾萬元之抵押權予
以塗銷。
原告其餘之訴駁回。
訴訟費用百分之三十五由被告負擔，餘由原告負擔。
    事  實  及  理  由
一、按訴狀送達後，原告不得將原訴變更或追加他訴，但如有請
    求之基礎事實同一者或有擴張或減縮應受判決事項之聲明或
    有不甚礙被告之防禦及訴訟之終結者，不在此限，民事訴訟
    法第 255條第1項第2、3、7款分別定有明文。本件原告起訴
    時原聲明為：確認臺南縣新營市○○段第76-3、76 -6、76-
    7、86、87、88、88-1、90、90-1、93地號及土庫段第253、
    255-5 地號等12筆土地（以下簡稱系爭12筆土地），土地他
    項權利部登記次序0003，登記日期民國95年 5月10日，權利
    人即被告庚○○，擔保債權總金額超過新臺幣（下同）2,00
    0 萬元部分不存在，就前開不存在部分之抵押權設定應予塗
    銷（本審卷第 4頁）。嗣變更為：確認系爭12筆土地，土地
    他項權利部登記次序0003，登記日期95年 5月10日，權利人
    庚○○，擔保債權總金額超過 1,300萬元部分不存在，就前
    開不存在部分之抵押權設定應予塗銷（本審卷第59頁）。後
    再變更為：確認系爭12筆土地，土地他項權利部登記次序00
    03，登記日期95年 5月10日，權利人庚○○，擔保債權總金
    額超過 1,300萬元部分不存在（本審卷第82頁）。第變更為
    ：確認系爭12筆土地，土地他項權利部登記次序0003，登記
    日期95年5月10日，權利人庚○○，擔保債權總金額8,400萬
    元之抵押權所擔保之債權不存在，被告應將抵押權設定登記
    予以塗銷（本審卷第 327頁）。依原告前揭訴之變更，核係
    基於否認前揭抵押權所擔保之債權不存在之同一基礎事實，
    且為擴張、減縮訴之聲明，並有不甚礙被告之防禦及訴訟終
    結之情形，參諸首揭規定，自為適法，被告抗辯不同意原告
    訴之變更，要屬無據，合先敘明。
二、原告起訴主張，
    (一)系爭12筆土地原告共有人，被告於95年 5月10日以鹽登字
      第 04518號取得普通抵押權（以下簡稱系爭抵押權），擔
      保債權總金額為 8,400萬元，原告否認該抵押權擔保之債
      權存在，因原告現為所有權共有人，就該抵押權所擔保債
      權金額即有確認之利益，被告如認有上開債權存在，則應
      就已實際交付該債權金額之事實負舉證之責。
    (二)本件依證人戊○○於97年12月24日言詞辯論期日證述: 「
      ( 問: 設定的權利人為庚○○，義務人為辛○○，與辛○○共同設立建設或開發公司是甲○○，為何由不相干的壬○○將240萬元交給你呢?) 當時己○○答應借貸給辛○○
      8 千萬元的時候，我問己○○說抵押權人要登記給誰，己○○說登記給我的股東庚○○，壬○○是己○○的太太，
      就由壬○○將款項交付給我。」等語，可知縱辛○○曾借
      款 8千萬元，惟該借款係由己○○貸予辛○○，而非被告
      所貸與訴人辛○○，上開借貸關係應存在於己○○與辛○○間，被告僅係被登記為抵押權人，其與辛○○間並無借
      貸關係存在，系爭抵押權應無被擔保債權存在。況被告於
      其98年l月6日聲請狀內容表示: 「本件庚○○出資 3千萬
      元，餘由己○○負責出資借貸，委由庚○○登記為權利人
      。」，故暫不論被告是否確有貸予訴外人辛○○ 3千萬元
      ，則依被告上開陳述，被告已自認超過 3千萬元部份並非
      其貸予訴外人辛○○，而係訴外人己○○與辛○○間之借
      貸，是系爭抵押權所擔保之債權超過 3,000萬元部份已違
      反抵押權不得與債權而為設定或讓與之規定，自不為系爭
      抵押權效力所及。再者，依被告於98年 2月24日言詞辯論
      期日表示：「（ 問：你或妳先生有借錢給辛○○嗎?）錢
      拿給誰我不知道…」等語，證人己○○於同日證稱：「（
      問：何人出資?）庚○○的先生出3千萬元，我出 5千萬元
      。」、「（問：那借錢給辛○○的人就是你跟庚○○的先
      生二人嗎?) 是的，總共我們二人而已。」、「（ 問：既
      然借錢給辛○○的人只有你跟庚○○的先生二人，為何要
      將抵押權設定給庚○○？）本來設定給我，因為我報稅比
      較高，而且庚○○的先生是乙○○，擔任嘉義市議會副議
      長，不方便用他的名字所以才登記他太太的名下。」等語
      ，證人乙○○於98年3月31日證稱：「（ 問：你太太庚○○有實際拿出 8,400萬元嗎？）我太太是我向他說的，當
      初我和己○○到縱貫路邊看一塊土地，回家後我向我太太
      說的，實際上我和己○○去看完，大家共資 8千萬元借辛○○，當初我向我太太說我們的資金是 3千萬元，己○○
      先生出資 5千萬元，設定是我太太庚○○的名下。」、「
      （問：你所謂共資是何人共資？) 我與己○○先生二人而
      已。」等語。依前揭被告及證人所言，暫不論被告及證人
      辛○○曾借款 8千萬元，是否屬實，惟依被告上開陳述，
      足認被告與辛○○間並未曾有借貸之合意。復依證人己○○及乙○○上開證言亦可知，被告實際上亦未借款予辛○○。縱辛○○曾借款 8千萬元，惟該借貸關係係存在於己○○、乙○○與辛○○間，被告僅係被登記為抵押權人，
      其與辛○○並無借貸關係存在。
    (三)退步言，如本院認抵押權所擔保債權存在，則擔保債權金
      額原告主張如下：
      1.爭抵押權設定擔保債權金額 8,400萬元，而被告主張辛○○借款8千萬元，故可認抵押權擔保之債權逾8千萬元
        部份，被告已自認債權不存在。況被告已具狀自認：「
        被告與原債務人辛○○間借款 8千萬元之利息約定為月
        息3%，每月利息為240萬元，並預先扣繳3個月即 720萬
        元之利息，故被告另支付辛○○ 7,280萬元」等語，暫
        不論被告主張是否屬實，依被告上開主張，其支付金額
        僅 7,280萬元，是本於借貸契約為要物契約之性質，逾
        7,280萬元部份之借款債權即不存在。
      2.被告於98年 3月17日陳報狀內所附之借款契約書影本，
        上所載之借款金額係為 6,500萬元，與被告主張辛○○
        借款 8千萬元不相符，且被告已當庭表示「錢拿給誰我
        不知道」，是豈可能與辛○○簽訂上開借款契約書？是
        該借款契約書顯係臨訟杜撰而為。被告聲請拍賣抵押物
        時，僅提出彰化商業銀行北嘉義分行 KB0000000號支票
        、面額 1,300萬元為證物。惟遲至開庭數次後，始又另
        提出玉山銀行嘉義分行、合作金庫南嘉義分行及彰化銀
        行北嘉義分行等銀行所開立之 7張支票，並主張係借款
        予辛○○之證明，其真實性啟人疑竇。
      3.被告抗辯於95年5月11日匯款2,047,520元予辛○○，並
        於同日由壬○○帳戶領出現金 1千萬元交付予辛○○等
        語。則若被告稱辛○○借貸 8千萬元等言語屬實，衡情
        應以整數交付為常態，豈會有 7,520元零頭之金額？況
        另以現金交付 1千萬元亦與常情不符，是此部份顯係被
        告臨訟拼湊金額，應屬不實。
      4.被告抗辯辛○○ 5月中旬向己○○購買中華汽車款50萬
        元、賓士車230萬元、另交付現金386萬元，內包含仲介
        費 240萬元，上開款項均非被告出借之金額，且該債務
        之發生已並非係抵押權設定即存在，縱認有該等債務，
        惟該債務亦非抵押權擔保之範圍。至於仲介費 240萬元
        部分，甲○○、辛○○顯已支付戊○○，故始可出立收
        據，是亦不能為抵押權所擔保之範圍，更何況戊○○係
        向甲○○及辛○○2人收取，並非辛○○1人所需負擔，
        被告將此歸入8千萬元之借款，於法亦有未合。
    (四)依此，原告爰依法提起確認系爭抵押權所擔保之債權不存
      在，並依民法第 767條妨害排除請求權規定，請求被告將
      系爭抵押權設定登記，予以塗銷。
    (五)並聲明：求為判決，確認系爭12筆土地，土地他項權利部
      登記次序0003，登記日期95年 5月10日，權利人庚○○，
      擔保債權總金額 8,400萬元之抵押權所擔保之債權不存在
      ，被告應將抵押權設定登記予以塗銷。
三、被告則以，
    (一)系爭抵押權所擔保之債權，如有債權不實或其他應塗銷之
      事由，僅系爭土地抵押權人辛○○可對被告提起確認或塗
      銷抵押權之訴，原告等對被告提起確認或塗銷抵押權之訴
      ，當事人顯不適格。而確認法律關係之訴，非原告有即受
      確認判決之法律上利益者，不得提起之，民事訴訟法第24
      7條第1項，定有明文。本件系爭抵押權之債務人為原土地
      所有權人辛○○，系爭抵押權所擔保之債權，係存在於辛○○與被告之間，原告係分別依買賣及調解移轉等原因取
      得系爭土地，而原告取得土地當時，該12筆土地已設定抵
      押權，故原告當時係以承受抵押權之方式，以代部份價金
      之支付，故原告買賣系爭土地所承受之抵押債權 8千萬元
      ，實則為買賣價金之一部份。易言之，系爭土地抵押權之
      存否及其債權之數額，與原告依買賣契約有支付價金之義
      務，係屬二事，無論系爭抵押權所擔保債權之存否，原告
      本於買賣契約均無法免除支付約定價金之義務。苟因原告
      無法支付買賣價金即未繼續支付系爭 8千萬元抵押債務之
      約定應付利息，而遭抵押權人行使抵押權，即等同於未支
      付系爭土地價金之情形，如仍欲主張其土地所有權，自不
      得謂其所有權因而受有損害，故原告就本件確認訴訟並無
      即受確認判決之法律上利益可言。
    (二)被告與訴外人辛○○間存有借款債權，故由辛○○提供系
      爭12筆土地，於95年 5月10日依鹽登字第045180號設定普
      通抵押權作為擔保。而被告係與嘉義市○○路 528號振發
      車行己○○共同出資借貸8千萬元與辛○○，被告出資3千
      萬元，己○○出資 5千萬元，給付方式如下: 玉山銀行
      嘉義分行、合作金庫南嘉義分行、彰化銀行北嘉義分行等
      銀行所開立等7張支票，金額共5,410萬元；95年 5月11
      日由壬○○自玉山銀行匯款2,040,752元；95年5月11日
      由壬○○自玉山銀行帳戶轉帳匯款至彰化銀行北嘉義分行
      ，並領出現金1,000萬元，並在嘉義市○○路528號己○○
      所經營之車行內交付予辛○○；債務人辛○○於 5月中
      旬另向被告合資友人己○○購買中古車 2輛，其一為中華
      汽車車牌號碼為7270-NL號價格為50萬元，其一為賓士S32
      0 汽車車牌號碼為0678-GC號價格為230萬元；另給付現
      金386萬元其中金額240萬元為債務人辛○○應給付介紹人
      代書戊○○之仲介費。至於被告與債務人辛○○間借款為
      8千萬元，其利息約定為月息3%，每月利息為240萬元（即
      8,000萬元3%=240萬元），並預先扣繳 3個月即720萬元
      之利息，給付總金額其中逾7,280萬元部分之7,520元，可
      不予計入本件債權，故被告支付辛○○為7,280萬元。
    (三)辛○○於抵押權設定 8,400萬元後，因無力繼續支付利息
      ，於96年 1月11日將系爭12筆土地之所有權移轉予子○○
      ，並由子○○承受上開抵押權所擔保債權金額中之 8千萬
      元。嗣子○○於96年7月1日將應有部份5分之3移轉予原告
      丙○○，丙○○復於同年10月 3日再分別將應有部分20分
      之5移轉予原告丑○○、應有部份20分之1移轉予原告寅○○、應有部份20分之1移轉予原告癸○○。而原告等4人應
      支付之土地價金，係依持分比例共同承受上開債權額 8千
      萬元，以作為部分價金之抵充。被告係依年利率5%計算，
      向子○○及原告等4人按月收取利息33萬元（8千萬元5%
      12=333,333），而共有人子○○另有投資股東林嫊娟，
      故其與股東共同負擔。原告自96年7月1日承受系爭土地之
      應有部分後，並依個人持分之比例（原告丙○○、丑○○
      支付利息 165,000元；寅○○、癸○○支付33,000元；子
      ○○支付99,000元；林嫊娟支付33,000元），按月將應給
      付利息匯入林嫊娟在元大銀行嘉義分行所開設帳號為000-
      00-00000-000之帳戶內，再由林嫊娟按月將應付利息33萬
      元轉帳支付。原告4人陸續繳付利息4個月後，自96年11月
      起即未再繼續給付。另土地共有人子○○及其投資股東迄
      今仍持續按月支付渠等之應付利息。依此原告等既未支付
      價金之利息，是其本件請求，即屬無據。
    (四)並聲明：求為判決，駁回原告之訴。
四、(一)下列事實經兩造協議後，列為不爭執事項（本審卷第 341
      頁背面），爰作為本件判決之基礎：
      1.系爭12土地曾於95年 5月10日為共同擔保登記設定普通
        抵押權，抵押權人為被告庚○○，債務人為辛○○，擔
        保債權總金額為 8,400萬元，約定清償日期為95年8月5
        日。兩造對於臺南縣鹽水地政事務所檢送本審卷第 158
        頁至第 181頁登記申請相關文件，不爭執形式上真正，
        原告 4人與訴外人子○○目前則為系爭土地之共有人。
      2.如本審卷第105頁附表所示之支票面額共5,410萬元，其
        支票之受款人均為辛○○並已由付款銀行付款完畢。至
        於該等支票均為訴外人壬○○向付款銀行申請簽發。
      3.95年 5月11日由訴外人壬○○以玉山銀行匯款申請書匯
        款2,047,520元至辛○○在第一銀行所開設之帳戶內。
    (二)下列事項經兩造協議後，列為爭執要點（本審卷第 341頁
      背面，至於原爭執要點第 1點即原告訴之變更是否合法，
      已於本判決事實及理由欄第一項說明，不再贅述），爰作
      為本件判決所應審究之範圍：
      1.本件原告提起本件訴訟，當事人是否適格？
      2.被告與訴外人辛○○是否存有前揭8千4百萬元之抵押債
        權？若有，則債權金額為若干？
五、茲就上開兩造爭執事項，分述本院得心證理由如下：經查：
    (一)1.按當事人之適格，為法院應依職權調查之事項，第二審
        未認當事人不適格，第三審調查卷宗之結果，已足認定
        當事人之適格有欠缺者，自得逕以當事人不適格為理由
        而為裁判，最高法院著有32年上字第 160號判例可資參
        照。復按起訴請求確認他人之某法律關係存在或不存在
        ，須以該法律關係之雙方當事人為共同被告一同起訴，
        始為當事人適格。若僅以其中一方當事人為被告，即非
        適格之當事人（最高法院93年度台上字第 117號、92年
        度台上字第1910號裁判意旨參照）。本件原告就所提起
        確認之訴部分，係主張系爭12筆土地所設定之抵押權，
        其所擔保之債權亦即被告對訴外人辛○○之債權並不存
        在，是原告乃係請求確認他人間即被告與訴外人辛○○
        之前揭抵押債權不存在甚明。而訴外人辛○○業已到庭
        否認原告主張渠與被告間上開抵押債權不存在，此據辛○○證述在卷（本審卷第353頁背面至355頁），本院亦
        曾依此向原告闡明（本審卷第 357頁第14、15行），原
        告並未為被告之追加，揆之前揭說明，原告提起本件確
        認之訴，求為判決，確認系爭12筆土地，土地他項權利
        部登記次序0003，登記日期95年 5月10日，權利人庚○○，擔保債權總金額 8,400萬元之抵押權所擔保之債權
        不存在，為當事人不適格，是其此部分請求，不應准許
        。
      2.第按給付之訴當事人是否適格，只須原告主張自己有請
        求權者，即為適格，本件原告以其為系爭12筆土地共有
        人，依民法第 767條妨害排除請求權，請求被告塗銷上
        開抵押權等情，此據原告陳明在卷（本審卷第 353頁）
        ，依上開說明，原告此部分給付之訴提起，其當事人適
        格，自無欠缺，要無疑義。被告抗辯此部分原告訴訟之
        提起為當事人不適格，核無可採。
    (二)1.按當事人約定，一方（借名者）經他方（出名者）同意
        ，而就屬於一方現在或將來之財產，以他方之名義，登
        記或移轉為所有人或其他權利人，即為借名契約。在現
        行法下，借名契約乃無名契約，依私法自治原則，當事
        人基於特定目的而訂立借名契約，自無不可，故當事人
        間之權利義務，應先依雙方當事人之契約內容而定，契
        約未約定者，則以補充解釋之方法定之，並參考民法關
        於委任之相關規定。本件被告之配偶為證人許芳欽，而
        證人己○○之配偶即為證人壬○○之事實，業據渠等陳
        明（本審卷第 256頁）、證述在卷（本審卷第305、262
        頁），自堪信為真實。而被告已到庭陳稱：「（提示本
        審卷第171頁到176頁，問：妳是否有委託戊○○申辦該
        抵押權設定登記？）本件我先生乙○○有回家向我說，
        說己○○向他說有人拿土地要借錢，邀我們夫妻投資，
        我說可以，我先生說就拿我的身分證去辦理土地抵押登
        記，我說好。因為我先生向我說，我說好之後，我就把
        我的身分證還有印章全部交給我的先生去處理，所以這
        件事情要問我先生本人。」、「（問：被告妳或妳先生
        有借錢給辛○○嗎？）錢拿給誰我不知道，我跟我先生
        是將錢拿給己○○先生的。」、「（問：妳跟妳先生因
        為要辦理該土地抵押登記而拿多少錢給己○○先生？）
        三千萬元。」、「（問：是拿現金給己○○嗎？）我忘
        記了。我是給我先生去處理的。」、「（問：總共要借
        多少錢給土地所有人或與土地為擔保之借貸人，你知道
        嗎？）我不清楚。」、「（問：妳有同意擔任該抵押權
        的抵押權人嗎？）有的。」等語（本審卷第256、257頁
        ）。依被告上開陳述，可見系爭抵押權所示之債權，係
        為其配偶許芳欽主動向被告所提及，而該債權之借款，
        有出資者為己○○，至於被告本人則同意擔任該抵押權
        之抵押權人灼然。而被告既不知總借款額為若干，亦不
        知借款究竟交給付何人，僅係依其配偶許芳欽指示被動
        拿出身分證給許芳欽辦理抵押權設定登記，已見被告前
        開所為陳述，由此可見，與證人己○○共同合意出資者
        ，應為許芳欽而已。而該等事實，核與被告配偶即證人
        許芳欽證述：「（問：你太太庚○○有實際拿出 8,400
        萬元嗎？）我太太是我向他說的，當初我和己○○到縱
        貫路邊看一塊土地，回家後我向我太太說的，實際上我
        和己○○去看完，大家共資 8千萬元借辛○○，當初我
        向我太太說我們的資金是3千萬元，己○○先生出資5千
        萬元，設定是我太太庚○○的名下。」、「（問：你所
        謂共資是何人共資？）我與己○○先生二人而已。」、
        「（問：3千萬元的資金是如何交給辛○○的？）3千萬
        元的資金是我交給己○○的太太。」（本審卷第305、3
        06頁）等語一致。亦核與證人己○○證稱：「當時洪木
        坤介紹說有一位代書戊○○的朋友要借錢，戊○○打電
        話給我，說有人有一塊土地在新營要借錢，我說好，叫
        戊○○帶我去看，並約對方要借錢的人一起去看那土地
        ，看了之後，我回去評估，跟庚○○的先生報告說該土
        地有那價值，因為公告現值就已一億多元，那塊土地在
        公路旁邊，確實有那價值，庚○○的先生說要去看一下
        ，我說好，隔了二、三天我就帶庚○○先生去看，看了
        之後，庚○○的先生也說好，也同意借這筆錢，因為我
        的綜合所得稅太高，才利用庚○○的名義登記抵押權。
        」、「（問：何人借錢？借多少錢？）辛○○。借 8千
        萬元。」、「（問：何人出資？）庚○○的先生出 3千
        萬元，我出 5千萬元。」、「（問：那借錢給辛○○的
        人就是你跟庚○○的先生二人嗎？）是的，總共我們二
        人而已。」、「（問：既然借錢給辛○○的人只有你跟
        庚○○的先生二人，為何要將抵押權設定給庚○○？）
        本來要設定給我，因為我報稅比較高，而且庚○○的先
        生是乙○○他擔任嘉義市議會副議長，不方便用他的名
        字，所以才登記他太太的名下。」（本審卷第258、259
        頁）等語相符。至於證人即己○○配偶壬○○雖證述：
        「（提示本審卷第 8頁到43頁，問：知道系爭土地庚○○設定抵押權設定8,400萬元的事情？）知道。」、「
        （問：各借多少錢？）我借5千萬元，庚○○借3千萬元
        。」等語（本審卷第261、262頁）。惟證人壬○○亦證
        述：「（問： 3千萬元是庚○○交給你的嗎？）是乙○○交給我的。」、「（問：是何人跟辛○○接洽借錢的
        事？）是我先生己○○接洽的。」、「（問：既然是妳
        先生己○○接洽的，為何把錢借出的卻是你呢？）因為
        錢是從我戶頭出去，我跟我先生的錢是一樣共同擁有的
        。」等語（本審卷第261、262頁）。則依證人壬○○所
        述，將 3千萬元交給壬○○者既為許芳欽，而借款之事
        宜復為壬○○之配偶己○○接洽，顯見出資貸與者，應
        僅為己○○、許芳欽二人而已。證人壬○○應係受其配
        偶己○○之指示，提領或轉匯交付借貸之款項，至於己○○與壬○○間就應由己○○出資之款項，卻由壬○○
        帳戶內支付等情，自應依渠等夫妻內部之法律關係解決
        自明。另證人壬○○上開證述伊借 5千萬元，被告庚○○借 3千萬元等語，揆諸前揭證人己○○及許芳欽之證
        述內容相互參研，應係對於法律行為之權利義務有所誤
        會甚明。質言之，本件系爭抵押權所擔保之債權，其實
        際之出資者為證人許芳欽、己○○二人，而證人壬○○
        僅係受其配偶己○○指示就貸與款項，提領或轉匯支付
        給訴外人辛○○而已。其次，被告許明貴既非前揭抵押
        權所擔保債權之實際貸與人，惟其竟登記為系爭抵押權
        之抵押權人，並任該抵押權所擔保債權之權利人，則依
        前揭有關借名契約之說明，實乃許芳欽、己○○（借名
        者）經被告（出名者）同意，而就屬於許芳欽、己○○
        之財產即貸與款項，以被告之名義，移轉為貸與人之權
        利人並登記為抵押權人即明。是有關於系爭抵押權所擔
        保之債權，其債務人為訴外人辛○○，債權人仍為被告
        無訛。原告主張，該債權之借款人並非被告，乃係對渠
        等前揭複雜之法律關係有所誤認，是此部分原告主張，
        自非可採。
      2.(1)如本審卷第105頁附表所示之支票面額共5,410萬元，
          其支票之受款人均為辛○○並已由付款銀行付款完畢
          。至於該等支票均為訴外人壬○○向付款銀行申請簽
          發。另95年 5月11日由訴外人壬○○以玉山銀行匯款
          申請書匯款 2,047,520元至辛○○在第一銀行所開設
          之帳戶內等情，有如前揭兩造不爭執事項所示，自堪
          信為真實。
        (2)證人壬○○確於95年 5月11日自彰化銀行北嘉義分行
          所開設之帳戶內提領 1千萬元之事實，復有匯款單、
          存摺附卷足憑（本審卷第109至112頁）。而該款項則
          於同日在振發車行內，由證人壬○○交付給證人辛○○等情，分據壬○○（本審卷第 264頁第5、6行）、
          辛○○證述在卷（本審卷第 354頁倒數第1、2行），
          互核相符，被告此部分辯解，亦可採信。
        (3)被告抗辯曾以現金386萬元給付證人辛○○，其中240
          萬元為辛○○應給付介紹人仲介費等語，亦據證人辛○○證述在卷（本審卷第 354頁背面），核與證人壬○○證述：「（問：曾經在振發汽車行內有交付 240
          萬元給戊○○嗎？）有的。」、「（問：因何原因交
          給她？）因為她是介紹我們這筆借貸關係的。」、「
          （問：這筆錢應該是何人支付的？）借方辛○○要付
          的。」、「（問：提示本審卷第 113頁，是否為該收
          據？）是的。」、「（問：交付給戊○○ 240萬元之
          當時，有交給辛○○任何現金嗎？）有的。交給 386
          萬元。」、「（問：386萬元有包含戊○○的240萬元
          嗎？）有的。」、「… 386萬元是隔天交給辛○○的
          。」等語相符（本審卷第262至第264頁），復與證人
          戊○○證述：「（問：本審卷第113頁之收據，該240
          萬元是何人交給你的？）壬○○交給我的，是在嘉義
          市○○路振發汽車行裡面交給我的。」、「（問：交
          款給你時，當時辛○○是否在場？）辛○○、甲○○
          都在場。」、「（問：交付款項是在何時？）是在95
          年 5月10日登記完後幾天。」、「（問：當場辛○○
          有無取得款項？）有的。多少我不知道。」（本審卷
          第212至213頁）等語一致，亦核與證人己○○（本審
          卷第 261頁）證述情節符合，此外，復有戊○○所書
          立之收據一紙附卷可參。是被告此部分抗辯，亦可採
          信。
        (3)至於被告抗辯債務人辛○○於95年 5月中旬另向己○○購買中華汽車車牌號碼 7270-NL號一輛價格為50萬
          元及賓士S320汽車車牌號碼0678-GC號一輛價格為230
          萬元等情，復據證人辛○○證述在卷（本審卷第 354
          、 355頁），核與被告前揭抗辯相符，亦與證人己○○證述：「（問：有以車輛作價借款嗎？）辛○○有
          買二部車輛，從借款 8千萬元中扣除。」、「（問：
          扣除多少錢？） 280萬元。」、「（問：那一種車輛
          ？）一部賓士Ｓ320，價值230萬元，另一部中華廂型
          車，價值50萬元。」等語符合（本審卷第260、261頁
          ），並與證人壬○○證述：「（問：交給辛○○的 8
          千萬元是否都以現金支付，或以其他的付款方式？）
          有用台支支票，有用現金，因我開車行，他也買二部
          車，是以這價位去抵的。」、「（問：買何汽車？抵
          多少錢？）一部中華的廂型車抵50萬元，另一部賓士
          車抵230萬元。」等語一致（本審卷第264頁）。是被
          告上開所辯，亦可採信。
        (4)依前所述，訴外人辛○○取得之借款含所購買汽車之
          價款在內，共為7,280,7520元（計算式 5,410萬元＋
          2,047,520元＋1千萬元＋386萬元＋280萬元），而被
          告復捨棄前揭7520元之餘款表示不列入上開借款債權
          內（本審卷第 232頁），是辛○○所取得上開款項，
          自應為7,280萬元。
    (三)按抵押權為從屬於主債權之存在而存在，於非最高限額抵
      押之一般抵押，故以所擔保之原債權先存在為前提要件，
      換言之，在一般抵押權情形，必先有債權存在，而後一般
      抵押權方能成立（最高法院71年台抗字第 306號判例參照
      ）。本件系爭抵押權為普通抵押權即一般抵押權，係於95
      年 5月10日為設定登記等情，有如前揭兩造所不爭執事項
      所示。至於前揭所述如本審卷第 105頁附表所示之支票面
      額共 5,410萬元，其發票人分別為合作金庫銀行南嘉義分
      行、彰化商業銀行北嘉義分行、玉山商業銀行東嘉義分行
      ，票載發票日分別為95年5月8日或95年5月9日，均指名受
      款人為訴外人辛○○等情，此有該等支票影本附卷可參（
      本審卷第106、107頁）。顯見該等款項之貸與人，已於該
      等支票票載發票日95年5月8日或95年5月9日即已準備交付
      款項之事宜無訛。而承辦前揭抵押權設定登記之代書戊○○亦證稱：「（問：我在鹽水地政登記完後的當天，己○○在鹽水地政內交付給辛○○、甲○○好幾張的銀行本票
      有五千多萬元，其餘以現金約定好到己○○的車行交付，
      因為當天天黑了，才在隔天交付。」等語，則證人戊○○
      既為系爭抵押權設定登記之承辦代書，此觀臺南縣鹽水地
      政事務所檢送之系爭抵押權登記申請書自明（本審卷第17
      1 頁），是戊○○上開證詞，自堪採信。而前揭支票既於
      系爭抵押權設記完當天在該地政事務所內當場交付辛○○
      等人，顯見就系爭抵押權之設定與該等支票之交付，在客
      觀上就其時點實無分軒輊，此揆之一般交易常情自明，而
      如此解釋亦符合經驗法則，復得確保交易之安全。是有關
      系爭抵押權設定同時，上開 5,410萬元之支票亦同交付訴
      外人即債務人辛○○，自無疑義。至於前揭所述 7,280萬
      元款項，除上開5,410萬元支票款項係於95年5月10日設定
      系爭抵押權當日交付外，其餘款項，則係遲至95年 5月11
      日以後始由訴外人辛○○收受等情，此據被告自認在卷（
      本審卷第103、232頁），是該等款項，於系爭抵押權設定
      時，尚未成立該等債權至明。揆諸前揭抵押權從屬性之說
      明，除上開 5,410萬元之款項外，其餘款項均非系爭抵押
      權所擔保之範圍灼然。原告於此範圍內主張，堪可採信。
      被告逾此所為辯解，尚非可採。至於被告雖曾執訴外人辛○○於95年5月8日所書立之借款契約書（本審卷第 292頁
      ）而為辯解。惟消費借貸為要物契約，須以交付金錢或其
      他代替物，以移轉其所有權於他方，始能成立。而依該借
      款契約書，並不能遽認有該契約書所示款項交付事實之證
      明，此觀該契約書自明，是被告執此辯解，自不可採。
    (四)按所有人對於妨害其所有權者，得請求除去之，民法第76
      7條中段定有明文。系爭抵押權所擔保之債權既僅為5,410
      萬元，而非所登記之 8,400萬元，有如前述，而依社會一
      般交易習慣，抵押權登記及其所擔保債權之登記對於土地
      客觀交換價值恆有負面影響，影響原告所有權之完整，自
      屬對所有權之妨害。原告既為系爭12筆土地共有人，被告
      則為系爭抵押權之權利人，故原告依前揭法文規定，於請
      求被告塗銷系爭12筆土地擔保債權總金額超過 5,410萬元
      之抵押權，自核屬有據。至於被告雖以原告買受系爭12筆
      土地時，亦承受該系爭抵押權所擔保債權 8千萬之債務等
      語置辯。惟系爭抵押權於設定登記時，就逾 5,410萬元所
      擔保之債權即已不存在，有如前述。是自不能因原告嗣後
      有承受該債務而追溯承認有其逾上開數額之抵押權所擔保
      之債權存在灼然。換言之，縱被告上開抗辯屬實，亦僅原
      告與出賣人間就買賣價金間之糾葛問題而已，要不能否認
      上開抵押權於設定登記時，就逾 5,410萬元所擔保之債權
      即已不存在事實，是被告執此辯解，顯屬無據。
六、從而，原告以前揭事由，提起確認之訴，請求確認如聲明所
    示，依上開說明，為當事人不適格，自應予以駁回。至於原
    告依民法第 767條妨害排除請求權規定，於請求被告塗銷系
    爭12筆土地擔保債權總金額超過 5,410萬元系爭抵押權之範
    圍內，核屬有據，應予准許，逾此範圍之請求，則屬無據，
    為無理由，應予駁回。
七、因本案事證已臻明確，兩造其餘主張陳述及所提之證據，均
    毋庸再予審酌，附此敘明。
八、本件原告之訴為一部有理由、一部無理由，依民事訴訟法第
    第79條、第85第1項前段，判決如主文。
中    華    民    國    98    年    6     月    23    日
                  民事第三庭    法  官  王漢章
以上正本係照原本作成
如對本判決上訴，須於判決送達後20日內向本院提出上訴狀
中    華    民    國    98    年    6     月    23    日
                                書記官  林木村


司法院資訊處製作；財團法人民間司法改革基金會備份。
